【裁判字號】    98,易,828
【裁判日期】    981014
【裁判案由】    背信
【裁判全文】
臺灣高雄地方法院刑事判決               98年度易字第828號
公  訴  人  臺灣高雄地方法院檢察署檢察官
被      告  甲○○
選任辯護人  陳意青律師
上列被告因背信案件，經檢察官提起公訴（97年度偵續一字第62
號），本院判決如下：
    主  文
甲○○犯背信罪，處有期徒刑陸月，如易科罰金，以新台幣壹仟
元折算壹日；減為有期徒刑參月，如易科罰金，以新台幣壹仟元
折算壹日。
    事  實
一、甲○○與乙○○為分居之夫妻。乙○○於民國93年11月間，
    借用甲○○名義參加位於高雄市新興區○○○路135 巷16號
    7 樓之房、地（下稱系爭房地）法拍屋投標，得標後於93年
    11月17日以甲○○名義為所有權登記，使甲○○成為系爭房
    地之登記名義人，並由甲○○出名，以系爭房地向臺灣中小
    企業銀行九如分行抵押借款新台幣（下同）280 萬元，以作
    為購買法拍屋之資金使用。甲○○明知其僅係受乙○○所託
    ，出借名義為系爭房地之登記名義人，系爭房地之真正所有
    權人仍係乙○○，銀行存摺、印鑑亦由乙○○保管中，不應
    任意將系爭房地設定抵押之借款領出花用，竟基於意圖為自
    己不法利益之犯意，見乙○○先前核貸之280 萬元，已於95
    年12月28日撥款至甲○○之帳戶後，即在未得乙○○同意之
    情況下，於96年1 月2 日私自以印鑑遺失為由，辦理印鑑變
    更，並將該核撥款項悉數領出，自行花用，而為違背其任務
    之行為，致生損害於乙○○之財產。
二、案經乙○○訴由臺灣高雄地方法院檢察署檢察官偵查起訴。
    理  由
一、證據能力部分：
（一）告訴人乙○○於偵訊中之供述
   1、按告訴人除依第271 條之1 到庭單純陳述意見時，毋庸具
      結外，如就待證事實有重要關係之親身知覺、體驗事實陳
      述時，即居於證人地位；又被害人依第228 條第1 項規定
      ，就其複之犯罪事實向檢察官提出申告，以發動檢察官之
      偵查權，其告訴要僅屬偵查開始原因之一，如並欲以其陳
      述犯罪被害之經過，作為證明被告犯罪之證據資料，除法
      律別有規定外，自須於偵查、審判中，踐行人證之調查程
      序並命具結，以擔保其供詞之公正誠實可信性，始得認其
      證詞具證據能力，而採為論證被告犯罪事實之依據；故未
      依法具結之證詞，依證據絕對排除法則，當然無證據能力
      ，不得作為證據（最高法院96年度台上字第3371號、第55
      59號、第6318號、第7502號裁判可資參照）。查證人乙○
      ○係本件之被害人，其於96年7 月27日、96年10月4 日、
      97年10月6 日偵訊中，檢察官係以告訴人身分加以訊問本
      件被害之經過，本質上屬於證人，自應依法具結，檢察官
      未命其於供前、供後具結，復亦查無有何依法不得令其具
      結之情形，揆諸前揭說明，證人乙○○於前開偵查中未經
      具結所為之陳述，依法自不得作為證據。
   2、而證人乙○○於98年2 月4 日、98年2 月23日、98年3 月
      25日偵查中之供述，業經全程錄影，就其所為陳述之外部
      附隨之環境或條件，即當時陳述時之偵查筆錄製作之原因
      、過程及其功能等加以觀察其信用性，並無顯不可信之情
      況。而被告及辯護人雖爭執其證據能力，卻未聲請傳喚於
      本院審理中施以詰問，無疑係放棄其反對詰問權，是乙○
      ○於上開期日偵訊中之供述，就被告而言，應認具有證據
      能力。
（二）卷附其餘證據資料（詳後引證據），其中各項言詞或書面
      傳聞證據部分，縱無刑事訴訟法第159 條之1 至第159 條
      之4 或其他規定之傳聞證據例外情形，惟檢察官、被告及
      辯護人於本院審理中均明示同意列為證據，經本院審酌上
      開證據之取得過程並無瑕疵，又與待證事實具有關聯性，
      證明力亦非明顯過低，採為本案證據具有適當性，依刑事
      訴訟法第159 條之5 第1 項規定，得為證據。
二、訊據被告固坦承，位於高雄市新興區○○○路135 巷16號7
    樓之房、地係登記於其名下等情，惟矢口否認有何背信之犯
    行，並辯稱：當初這個房子是乙○○買了送給我的，我拿去
    辦貸款怎麼會犯罪云云。辯護人並以：本件系爭房地係告訴
    人贈與被告，故該房地應屬被告所有，被告雖將該房地持向
    臺灣中小企業銀行申辦貸款，但被告係基於所有權人身分所
    為，並無為自己不法所有之意圖，亦無背信之行為，實不符
    合背信罪之要件等語，為被告辯護。經查：
（一）甲○○與乙○○為分居之夫妻。乙○○於93年11月間，以
      甲○○名義參加系爭房地之法拍屋投標，得標後於93年11
      月17日以甲○○名義為所有權登記，並向臺灣中小企業銀
      行九如分行申請280 萬元之貸款額度備用；甲○○之銀行
      存摺、印鑑均由乙○○保管中；於95年12月28日，九如分
      行撥款280 萬元至甲○○之帳戶中，甲○○於96年1 月2
      日辦理印鑑變更後，將該款項悉數領出，又於96年6 月4
      日，將上開房地轉向臺灣中小企業銀行高雄分行辦理長期
      擔保放款280 萬元，以清償先前向九如分行借貸之款項；
      嗣因乙○○向本院起訴返還所有權之民事訴訟，經上訴最
      高法院判決確定，乙○○於97年7 月16日將系爭房地轉登
      記於自己名下等情，業據證人即告訴人乙○○於偵訊中證
      述明確，並有臺灣中小企業銀行掛失暨更換新印鑑與存摺
      、存單掛失暨補發申請書、甲○○臺灣中小企業銀行九如
      分行活期儲蓄存款存摺影本、印鑑及明細影本、苓雅區○
      ○○段0460地號土地登記第一類謄本、臺灣中小企業銀行
      九如分行96年8 月3 日96九如字第564 號函、臺灣中小企
      業銀行高雄分行96年9 月6 日96高雄字第08609660150 號
      函、臺灣中小企業銀行借款申請書及調查表（消費性貸款
      專用）、臺灣中小企業銀行房屋貸款契約、高雄市政府地
      政處新興地政事務所他項權利證明書、高雄市政府地政處
      新興地政事務所土地所有權狀及建物所有權狀與相關判決
      書各1 份（偵一卷第9 頁、第10-15 頁、第16頁、第25頁
      、第28頁、第29頁、第30-34 頁、第35頁，偵三卷第47-4
      8 頁，偵四卷第15-17 頁、第29-30 頁、第45-46 頁）在
      卷可稽。此部分事實，堪以認定。
（二）被告雖以前詞置辯，並稱：當初買這間法拍屋的時候，我
      有用保單質借的方式出資，而且還有把本來要存給小孩的
      65萬元都交給乙○○去使用，不是乙○○單獨出資的云云
      。惟查：
   1、按土地法第43條規定：「依本法所為之登記，有絕對效力
      。」，係為保護第三人起見，將登記事項賦予絕對真實之
      公信力，並非於保護交易安全之必要限度以外，剝奪真正
      權利人之權利（最高法院96年台上字第2871號判決意旨參
      照）。是本件系爭房地雖登記在被告名下，惟登記之絕對
      效力僅存在於善意第三人與被告之間，是告訴人於此既非
      善意第三人，自無從適用登記制度認定系爭房地之所有權
      人，而應回歸民法之規定。再強制執行之拍賣程序，雖係
      由具有公信力之法院為之，但究其性質，仍屬私法行為。
      是本件系爭房地既係經強制執行之拍賣程序所得，則其所
      有權之歸屬，應依民法關於買賣之相關規定作認定，即以
      出資者為實際所有權人。
   2、而證人即告訴人乙○○於偵訊中證稱：我與被告是在86年
      4 月19日結婚，當初房子之所以用被告名義登記，是因當
      時我們是夫妻，用她的名字登記可以節稅等語（偵四卷第
      15-17 頁）。且證人於92年8 月，透過法院拍賣購得坐落
      於高雄市新興區○○○路119 號之房地（即過田子段1000
      3 建號），事後於93年3 月轉賣給蔣瓊珠，此有被告於98
      年10月9 日陳報狀所附之該建號異動索引可參。是證人從
      該買賣過程中亦有獲利。據此，尚難認證人非無足夠資金
      可以購買系爭房地。而被告雖稱其亦有出資，協助證人購
      買系爭房地，然被告又自承：我都有控制我的財產在不要
      被扣稅的範圍等語（本院卷第29頁），先前儲蓄之高雄第
      十信用合作社也已經倒閉，無法提出任何財務資料作為證
      據。再被告於先前之民事訴訟程序中，對於購買系爭房地
      之款項係由告訴人乙○○所出資乙情，均不爭執，現又以
      此為據，持之抗辯，則本院尚難以被告空言所辯，而為有
      利被告之認定。故本件被告與告訴人間，雙方對於系爭房
      地之法律關係基於借名登記之法律關係，應屬的論。
   3、按借名登記契約，係以當事人間之信任關係為基礎，其性
      質與委任關係類似（臺灣高等法院96年上易字第433 號判
      決意旨參照）。而本件被告既未出資購買系爭房地，卻被
      登記為系爭房地之所有權人，可知其所受委任應負擔之責
      任，僅係出借名義登記為系爭房地之所有權人而已，並無
      可任意處分該房地之權限。然被告於偵訊中自承：我將房
      子貸款280 萬出來清償會錢，總共還了260 多萬元；我將
      房子拿去貸款後，用以清償我個人的債務；280 萬元還我
      的債務，還我媽媽、同學，因家裡的裝潢、開支是跟我媽
      媽借錢的等語（偵三卷第25-26 頁、第43-45 頁，偵四卷
      第16-17 頁）。是被告更換銀行帳戶印鑑之後，所提領之
      280 萬元，係用以償還被告先前之個人債務；復轉向臺灣
      中小企業銀行高雄分行貸款280 萬元之款項，係用以償還
      先前向九如分行所借貸之280 萬元甚明。是被告於未得告
      訴人之同意下，違反受託義務，將系爭房地申請貸款所貸
      得之款項悉數領出花用，減損該房地之經濟價值，已達違
      背職務、致生損害之要件。
   4、次按所謂意圖為自己或第三人得不法利益，係指自己或第
      三人在法律上不應取得之利益，意圖取得或使其取得者而
      言（最高法院97年度台非字第80號判決意旨參照）。被告
      既明知其非系爭房地之所有權人，自不應取得系爭房地申
      貸款項，並持之清償個人債務之利益。是被告所為，難認
      無不法利益之意圖。
   5、被告雖辯稱：當初我也有出資購買系爭房地，這房子當初
      錢不夠，就要我原本存給兒子的錢拿給他，又把我之前的
      保單，要保人都換成乙○○，這樣他比較好借款等語（本
      院卷第27頁背面）。並於98年10月9 日提出陳報狀所附之
      (1)甲○○自76年7 月18日至94年11月1 日之勞工保險被保
      險人投保資料表、(2)告訴人乙○○臺灣中小企業銀行九如
      分行帳號00000000000 號之帳戶明細，以資佐證。惟即便
      被告於購買系爭房地時，確有資力，並出資協助告訴人，
      但被告之出資額僅係部分，仍有部分出資係由告訴人所提
      供。則被告縱有出資協助告訴人購買系爭房地，仍不因而
      即認系爭房地為被告個人單獨所有，而得任意處分。被告
      就此既已明知，自難謂無不法利益之意圖。是被告前開所
      辯，顯無足採。
   6、被告又辯稱：乙○○保管有系爭房地之權狀、印鑑，卻無
      密碼可領取貸得之款項，顯見系爭房地非乙○○所有云云
      。惟系爭房地既登記在被告名下，自係由被告親向臺灣中
      小企業銀行申請貸款，銀行始會受理，而相關作業流程也
      都應由被告本人處理，並非告訴人，則為了系爭房地申請
      貸款核准後撥款之用而開立之帳戶，自係以被告名義開立
      ，而銀行為保護客戶之隱私，該帳戶之密碼當由被告所設
      立，他人無法干預，亦無從得知。況被告又自承：除了系
      爭房地之權狀、印鑑、該帳戶之存摺、印鑑，還有家中所
      有的重要東西，包含被告結婚時家人親戚所贈與之金飾，
      均由告訴人以保管名義放在保險箱中（本院卷第13頁）。
      可見被告與告訴人於婚姻關係中，其財產保管係由告訴人
      負責處理，所有貴重物品均置放於保險箱中，由告訴人負
      責保管。而告訴人若負責保管家中貴重物品，則其持有系
      爭房地之權狀、印鑑、以被告名義開立之帳戶存摺等物，
      亦有其正當名義。而告訴人持有上開物品，卻無該帳戶之
      密碼，以致無法領取該帳戶內之款項，與告訴人是否為系
      爭房地之所有權人，並無相關。被告所辯，亦難採信。
   7、末被告雖另於96年6 月4 日，以系爭房地向臺灣中小企業
      銀行高雄分行，申貸280 萬元，然其所申貸之款項係用以
      償還該銀行九如分行先前之280 萬元借款，此有臺灣中小
      企業銀行房屋契約、臺灣中小企業銀行九如分行96年8 月
      3 日96九如字第564 號函各1 份（偵一卷第25頁、第30-3
      4 頁）在卷可佐。是被告雖亦違背受託義務，將系爭房地
      申辦貸款，然其既係為告訴人償還原先向臺灣中小企業銀
      行九如分行申貸之款項，自無不法利益之意圖，而不構成
      犯罪，附此敘明。
（三）綜上，被告既明知出資購買系爭房地之人係乙○○，其並
      未出資購買系爭房地，僅係出名登記而已，非該房地之所
      有權人，仍持之向臺灣中小企業銀行九如分行申辦貸款28
      0 萬元，所得款項並已悉數領出，用於清償自己本身之債
      務完畢，復另向臺灣中小企業銀行高雄分行申辦貸款280
      萬元，用以清償原先九如分行之貸款款項。是被告顯係以
      不法利益之意圖，超出原先借名登記之目的，而違反被告
      與告訴人間之內部契約關係，並因而造成系爭房地經濟價
      值之減損，自符合背信罪之構成要件。本件事證明確，應
      依法論科。
三、核被告所為，係犯刑法第342 條第1 項之背信罪。爰審酌被
    告受告訴人乙○○委託出名登記系爭房地，明知其就系爭房
    地並無所有權，竟為牟不法利益，未得告訴人之同意，擅自
    領取系爭房地申貸所得之款項，致告訴人蒙受280 萬元貸款
    之損失，所為殊值非難，參以被告於本件訴訟程序中一再否
    認犯行，顯無悔意，及其犯罪目的、手段、犯後所生損害等
    一切情狀，量處如主文所示之刑，並斟酌被告前為銀行行員
    ，於退休後即在家教養小孩，無其他經濟收入，並諭知如主
    文所示之易科罰金折算標準。又本件犯罪時間在96年4 月24
    日以前，被告甲○○所犯上開罪名，符合中華民國96年罪犯
    減刑條例有關減刑之規定，應依該條例第2 條第1 項第3 款
    之規定減其刑期二分之一。
據上論斷，應依刑事訴訟法第299 條第1 項前段，刑法第342 條
第1 項、第41條第1 項前段，刑法施行法第1 條之1 ，中華民國
九十六年罪犯減刑條例第2 條第1 項第3 款、第7 條，判決如主
文。
本案經檢察官許怡萍到庭執行職務。
中    華    民    國    98    年    10    月    14    日
                刑事第十二庭  審判長法  官  黃建榮
                                    法  官  王品惠
                                    法  官  楊珮瑛
以上正本證明與原本無異。
如不服本判決應於收受送達後10日內向本院提出上訴書狀，並應
敘述具體理由；如未敘述上訴理由者，應於上訴期間屆滿後20日
內向本院補提理由書（均須按他造當事人之人數附繕本）「切勿
逕送上級法院」。
中    華    民    國    98    年    10    月    15    日
                                    書記官  郭南宏
附錄本件論罪科刑法條全文
中華民國刑法第342 條
（背信罪）
為他人處理事務，意圖為自己或第三人不法之利益，或損害本人
之利益，而為違背其任務之行為，致生損害於本人之財產或其他
利益者，處五年以下有期徒刑、拘役或科或併科一千元以下罰金
。
前項之未遂犯罰之。


司法院資訊處製作；財團法人民間司法改革基金會備份。
